臺灣臺中地方法院刑事判決　　　　　　　95年度訴字第2929號
公　訴　人　臺灣臺中地方法院檢察署檢察官
被　　　告　甲○○
　　　　　　　　　　號3樓
上列被告因毒品危害防制條例案件，經檢察官提起公訴（95年度
毒偵字第3739號）及移送併辦（95年度毒偵字第4581號、第5670
號），本院判決如下：
    主    文
甲○○施用第一級毒品，累犯，處有期徒刑壹年，扣案海洛因貳
包（驗後淨重零點貳陸公克、空包裝重零點參伍公克）沒收銷燬
之。又施用第二級毒品，累犯，處有期徒刑肆月。應執行有期徒
刑壹年參月，扣案海洛因貳包（驗後淨重零點貳陸公克、空包裝
重零點參伍公克）沒收銷燬之。
    犯罪事實及理由
一、甲○○前因違反槍砲彈藥刀械管制條例案件，經本院判處有
    期徒刑2月確定，甫於民國94年5月2日期滿執行完畢。又因
    施用毒品案件，經觀察、勒戒後，於95年1月12日執行完畢
    釋放。詎猶不知悛悔，復基於施用第一級毒品海洛因具有使
    人成癮而反覆施用之犯意，及另基於施用第二級毒品甲基安
    非他命之犯意，(一)自95年5月23日起至95年11月22日止，
    以將海洛因滲入香煙之方式，並以約每3日施用1次之頻率，
    在台中市○○區○○里○○路54巷11之2號3樓住處，施用海
    洛因多次。(二)另於95年5月23日，以不詳方式，在不詳地
    點，施用甲基安非他命1次。嗣先於95年5月23日17時20分許
    ，為警在臺中市○○街61號前查獲。次於95年8月22日22時
    23分許，為警在臺中市○○區○○路106號前查獲。末於95
    年11月22日22時0分許，在臺中市○區○○路23號前查獲，
    並扣得海洛因2包（驗後淨重0．26公克、空包裝重0．35公
    克）。
二、前揭犯罪事實，業據被告甲○○坦承不諱，並有中山醫學大
    學附設醫院藥物濫用檢測中心檢驗報告2紙、詮昕科技股份
    有限公司濫用藥物尿液檢驗報告1紙、法務部調查局鑑定通
    知書1紙在卷可稽。又被告前揭因施用毒品案件，經觀察、
    勒戒執行完畢釋放等情，有臺灣臺中地方法院檢察署刑案資
    料查註紀錄表一份在卷可稽，其受觀察、勒戒執行完畢後，
    5年內再犯毒品危害防制條例第10條之罪，堪以認定，本案
    事證明確，被告犯行堪以認定。
三、按被告前揭施用海洛因行為中及施用甲基安非他命後，刑法
    業已修正公布，並自95年7月1日施行。經查：
（一）刑法第56條連續犯之規定業於94年1月7日修正公布刪除，
      並自95年7月1日施行，則新法業已刪除連續犯之規定，此
      刪除雖非犯罪構成要件之變更，但顯已影響行為人刑罰之
      法律效果，自屬法律有變更。而被告在特定期間內多次施
      用海洛因犯行，符合舊法對於連續犯規定強調「概括犯意
      」及「罪名同一」之主、客觀要件，自得依修正前刑法第
      56條連續犯之規定論以裁判上一罪。但依新法既已將上開
      連續犯之規定廢除，對於類如吸毒等犯罪型態，是否會因
      適用數罪併罰而使刑罰過重產生不合理之現象，則容待學
      界及實務以補充解釋之方式，對於合乎「接續犯」或「包
      括的一罪」之情形，認為構成單一之犯罪，以限縮數罪併
      罰之範圍，用以解決上述問題（刑法第56條修正理由第4
      點參照）。
（二）毒品危害防制條例所規定處罰之施用毒品行為具有反覆實
      施之性質，然各次施用毒品之行為係滿足各單次毒癮發作
      所致，各次施用毒品行為係各自獨立，尚難認係同一行為
      之數次舉動，換言之，施用毒品行為與接續犯之概念有別
      。而集合犯與連續犯之區別，則在於立法者已將本質上具
      有反覆、延續實行之特徵予特別歸類而定為犯罪構成要件
      之行為要素，且依社會通念於客觀上認為符合一個反覆、
      延續性之行為觀念者即應僅成立集合犯之一罪，反之則係
      連續犯，準此，毒品危害防制條例既依成癮性、濫用性及
      對社會危害性而將毒品分為四級，且僅規定處罰施用第一
      、二級毒品，足見毒品危害防制條例所處罰施用第一、二
      級毒品，其構成要件之行為要素係具有成癮、濫用之反覆
      、延續實行，且依社會通念於客觀上認為符合一個反覆、
      延續性之行為觀念，於刑法評價上，即應僅成立「集合犯
      」之一罪。
（三）本次修法關於連續犯規定刪除之原因，固然係源於實務上
      對於連續犯「同一罪名」之認定過寬，然施用毒品犯罪本
      質上具有成癮性、反覆性，所侵害者亦屬單一之社會公共
      法益，此與修法前針對多數侵害個人人身、財產法益之犯
      行而論以裁判上一罪相比，如將反覆施用毒品行為僅予以
      一次之刑法評價，較不致造成濫用連續犯規定之疑慮。況
      前揭修正理由更明示在廢除連續犯規定後，針對吸毒等犯
      罪類型，應發展「接續犯」及「包括一罪」之概念，以限
      縮數罪併罰之範圍，亦即就原屬連續犯之犯罪於修法後並
      非俱應改依數罪併罰，而係應擴張「接續犯」及「包括一
      罪」概念，是堪認立法者亦深知施用毒品犯罪有其本質上
      之特殊性，倘行為人已因施用毒品成癮而反覆為同一之吸
      毒犯行，仍應視其具體情形論以「構成要件之行為單數」
      ，而為「包括一罪」，僅受一次之刑法評價，自不能徒執
      廢除連續犯規定係採從嚴之刑事政策，而謂反覆多次施用
      毒品行為均應予以數罪併罰。
（四）按臺灣高等法院暨所屬法院因應新修正刑法施行座談會第
      17 號提案之研討結論要旨謂：「對於施用毒品等之習慣
      性犯罪行為，於舊法時期發生並完成之行為，依裁判時之
      新法第2條第1項，適用有利於行為人之法律；於修正後發
      生並完成之犯罪，則依新法處理。前後兩者，再就刑法第
      51條之適用，依新法第2條第1項比較結果，適用舊法有關
      數罪併罰之規定處理」等語，即將在修正前所犯數次施用
      毒品行為論以一個連續犯；另將在修正後所犯施用毒品行
      為，依新法處理（即可能論以一罪，但未說明是接續犯，
      或集合犯。惟查不論係將修正後所犯數次施用毒品行為，
      論以「接續犯」或「集合犯」，如再將修正前之數次施用
      毒品行為，論以「連續犯」，則就同一多次施用毒品行為
      ，前後竟割裂理論適用，顯有矛盾。從而施用毒品既屬集
      合犯之習慣犯的性質，不論於刑法修正前、後施用毒品之
      行為，均應認同屬集合犯，以求理論之一致。
（五）準此，被告於前揭期間反覆施用海洛因，犯罪行為甚屬密
      集，顯見被告確已施用海洛因成癮，揆諸前揭說明，在刑
      法第56條連續犯規定廢除後，被告施用海洛因所為應論以
      「構成要件之行為單數」中之「集合犯」型態，為「包括
      一罪」，僅受一次之刑法評價。而被告所為數次施用海洛
      因毒品之數行為跨越新舊法，其中部分行為在舊法時期，
      部分行為在新法施行以後，即應依最後行為時之法律處斷
      ，此部分自無行為後法律變更問題。
（六）被告就施用甲基安非他命部分不論依修正前之刑法第47條
      ，或修正後之刑法第47條第1項之規定，均構成累犯，依
      刑法第2條第1項前段規定，應依修正前之刑法第47條，論
      以累犯，並加重其刑。
四、核被告所為，係犯毒品危害防制條例第10第1項、笫2項之施
    用第一、二級毒品罪。被告為供施用海洛因、甲基安非他命
    之目的而持有海洛因、甲基安非他命，其於施用前後持有海
    洛因、甲基安非他命之低度行為，應為施用之高度行為所吸
    收，均不另論罪。被告先後多次施用海洛因之犯行，為集合
    犯，僅屬包括一罪而受一次之法律評價。檢察官就被告施用
    海洛因部分雖僅就被告自95年5月23日17時20分前回溯4日內
    某時施用海洛因犯行起訴，惟其餘部分既與起訴部分有集合
    犯之實質上一罪關係，且經檢察官移送併辦，自為起訴效力
    所及，本院自應併予審究。被告有前揭刑案執行完畢之情形
    ，此有臺灣高等法院被告前案紀錄表一份在卷可稽，其受有
    期徒刑之執行完畢，5年內再故意犯本案法定本刑有期徒刑
    以上之前揭二罪，就施用甲基安非他命、海洛因部分應分別
    依修正前刑法47條、修正後刑法第47條第1項論以累犯，並
    均依法加重其刑。爰審酌被告迭因施用毒品遭查獲仍未能知
    所警惕，犯罪動機、目的、手段，犯罪後坦承犯行，施用毒
    品主要係對於自身健康之戕害等一切情狀，分別量處如主文
    所示之刑，並定應執行之刑。扣案前揭2包海洛因係屬第1級
    毒品，應依毒品危害防制條例第18條第1項前段，併予宣告
    沒收銷燬之。
據上論斷，應依刑事訴訟法第二百九十九條第一項前段，毒品危
害防制條例第十條第一項、第二項、第十八條第一項，刑法第十
一條前段、第二條第一項前段、修正前刑法第四十七條、刑法第
四十七條第一項、第五十一條第五款，判決如主文。
中　　華　　民　　國　　96　　年　　1 　　月　　17　　日
                  臺灣臺中地方法院刑事第二庭
                      審判長  法  官  林清鈞
                              法  官  陳姵君
                              法  官  郭書豪
上正本證明與原本無異。
如不服本判決，應於送達後十日內向本院提出上訴狀（須附繕
本），上訴於台灣高等法院台中分院。
中　　華　　民　　國　　96　　年　　1 　　月　　17　　日
                              書記官  陳美虹
附錄本案論罪科刑法條：
毒品危害防制條例第十條第一項：
施用第一級毒品者，處六月以上五年以下有期徒刑。
施用第二級毒品者，處三年以下有期徒刑。
